【裁判字號】    97,簡上,92
【裁判日期】    970521
【裁判案由】    給付貨款
【裁判全文】
臺灣臺北地方法院民事判決              97年度簡上字第92號
上  訴  人  網威資訊股份有限公司
法定代理人  乙○○
訴訟代理人  余德正律師
被上訴人    頂沛科技股份有限公司
                        2
法定代理人  甲○○
訴訟代理人  賴安國律師
上列當事人間請求給付貨款事件，上訴人對於中華民國96年12月
20日本院新店簡易庭96年度店簡字第901號第一審判決提起上訴
，本院於97年4月30日言詞辯論終結，判決如下：
    主  文
上訴駁回。
第二審訴訟費用由上訴人負擔。
    事實及理由
一、被上訴人主張：
    上訴人前於民國（下同）95年6月間因參與訴外人財金資訊
    股份有限公司網路防火牆一案需求，乃向被上訴人採購「
    Juniper公司NetScreen產品」及相關服務，並於同年6月29
    日傳真採購單予被上訴人，採購內容為「NS-5200（2台）；
    NS-5000-MGT2（2片）、NS-5000-8G2（2片）、NS-52003 年
    軟、硬体保固、光纖轉換器（1台）」、「顧問服務（後因
    被告要求變更品名為佣金收入）」等商品、勞務，雙方約定
    總價款為新臺幣（下同）5,736,413元。被上訴人於接獲訂
    單後，依約交付商品，並派員與客戶協調，協助上訴人完成
    安裝與驗收等相關工作，業已依據債之本旨提出給付，然上
    訴人僅給付5,456,413元，尚欠280,000元未為給付。上訴人
    雖辯稱被上訴人同意免除差額280,000元，然此應由上訴人
    舉證，而觀之上訴人提出之「簽收票據影本」，其左下角處
    之圓戳章確實有蓋印不清楚情形，此與證人陳坤廷證稱蓋用
    2次公司圓戳章，乃因第1個戳章並不清楚而由上訴人法定代
    理人要求加蓋等語相符，且因用印不清楚而加蓋另一印文之
    情況亦屬交易上常見情形，陳坤廷如此作為並無與常情相悖
    之處。上訴人所提之銷貨退回或折讓證明單為上訴人片面開
    立，時間無法確定，且本件涉案金額高達280,000元，倘真
    有扣除，豈有不開折讓單以減免稅額之理？而上訴人法定代
    理人乙○○於原審自承沒有開出折讓單，上訴後又稱有開出
    折讓單，顯有矛盾顯不可採。為此依兩造買賣暨承攬契約關
    係提起本訴，於原審聲明：上訴人應給付被上訴人280,000
    元及自起訴狀繕本送達翌日起至清償日止，按年息百分之5
    計算之法定遲延利息。於本院答辯聲明為：上訴駁回。
二、上訴人則以下列等語置辯：
  (一)證人王北宇、陳坤廷、被上訴人公司總經理涂睿珅及上訴人
    公司法定代理人乙○○、上訴人公司員工劉秀雄五人於95年
    10 月23日晚間，於土城丹堤咖啡就款項爭議減免部分進行
    協商，當天前半段並未達成協議，散會時，被上訴人公司總
    經理涂睿珅始與上訴人法定代理人達成協議，同意扣除280,
    000 元。
  (二)隔日上訴人法定代理人乙○○於陳坤廷領取支票時，同時開
    立營業銷貨退回或折讓證明單擬交予陳坤廷，並在支票票據
    收據影本（下稱系爭票據收據影本）上註記「請簽約票款共
    三紙」、「折讓證明單二件」等文字後，要求陳坤廷蓋章並
    簽名書寫日期，但陳坤廷以電話向涂睿珅聯繫後，陳坤廷表
    示不須開立折讓單，所以乙○○才又將「折讓證明單二件」
    等文字以立可白塗改後更改為「同意扣除$280,000」，因文
    字有修改故要求陳坤廷再於「同意扣除$280,000」文字下方
    蓋用被上訴人公司之收款圓戳章以資確認。
  (三)陳坤廷為被上訴人公司員工，其證詞並不可採，且若因為第
    一次蓋不清楚始蓋第二次，何以不將不清楚之印文劃上叉號
    作廢？若陳坤廷蓋章時並未記載「請簽約票款共三紙」、「
    同意扣除$280,000」等文字，何以其要特別留下三公分多之
    空白位置，實有違常情。事實上系爭票據收據影本上所蓋用
    之二枚圓戳章均屬清晰，並無被上訴人所述一個清晰一個模
    糊之情形；且兩造對於系爭貨款原已有爭議，陳坤廷前往收
    款時亦非收得全額貨款，則乙○○在系爭票據收據影本上載
    明「請簽收票款共3件」等文字，自屬合情合理，且由96年1
    月15日存證信函可知，被上訴人並未抗辯票據收據影本上無
    「請簽收票款共3件」等字樣，然陳坤廷作證時卻一併否認
    蓋章時有「請簽收票款共3件」之記載，其證詞顯不可信。
  (四)兩造於95年10月23日在丹堤咖啡本係為了扣款一事協商，倘
    若當天未達成共識，致上訴人應給付之貨款總額仍有爭議，
    證人乙○○實無須急於在翌日付款，且所交付之支票三張除
    押票款15萬元之支票發票日為96年12月31日外，其餘二張支
    票之發票日均在當月，實有違常情，可見，乙○○與涂睿珅
    於95年10月23日協商當天確實達成扣款協議，始符合常情等
    語置辯，並於原審聲明：被上訴人之訴駁回。
  (五)原審為上訴人敗訴之判決，上訴人不服提起上訴，於本院聲
    明：「(1)原判決廢棄。(2)被上訴人在第一審之訴駁回。」。
三、不爭執事項：
  (一)兩造訂定「NS-5200（2台）；NS-5000-MGT2（2片）、NS-50
    00-8G2（2片）、NS-52003年軟、硬体保固、光纖轉換器（1
    台）」、「顧問服務（後因被告要求變更品名為佣金收入）
    」等商品、勞務，契約總價為5,736,413元。
  (二)上訴人已給付5,456,413元，尚有差額280,000元未為給付。
四、得心證理由：
    本件應審究者在於：被上訴人是否同意免除上訴人280,000
    元債務？茲分述如下：
  (一)當事人主張有利於己之事實者，就其事實有舉證之責任，民
    事訴訟法第277條前段定有明文；又「民事訴訟如係由原告
    主張權利者，應先由原告負舉證之責，若原告先不能舉證，
    以證實自己主張之事實為真實，則被告就其抗辯事實即令不
    能舉證，或其所舉證據尚有疵累，亦應駁回原告之請求」；
    「原告於其所主張之起訴原因，不能為相當之證明，而被告
    就其抗辯事實，已有相當之反證者，當然駁回原告之請求。
    」，最高法院17年度上字第917號、20年度上字第2466號著
    有判例可資參照。
  (二)本件上訴人主張被上訴人同意折讓280,000元，無非係以證
    人王北宇、乙○○、劉秀雄之證詞，及系爭票據收據影本為
    證，惟查：
    (1)證人王北宇證稱：95年10月23日晚上有與陳小姐（即乙○
      ○）到土城丹堤咖啡談貨款交易的爭議，有聽到款項減免
      的事項，但不知道內容，離開丹堤咖啡時，有聽到涂總經
      理向乙○○說先把貨款給他，爭議部分再協議，有聽到他
      們講金額，但是金額若干我不記得，最後聽到涂先生要求
      陳小姐先把一筆款項給他，有爭議部分再協議等情明確（
      見原審卷第47頁至第48頁），並無法證明被上訴人同意折
      讓之事實。至證人即上訴人公司經理劉秀雄雖證稱：「
      ... 所以那天，陳小姐提到基隆市政府這件，要一併處理
      ，提議從本件專案扣除28萬元。剛開始，涂先生不接受，
      過程當中涂先生有說到，我們公司有一套防毒軟體尚未出
      售出去，涂先生表示願意購買這些防毒軟體，防毒軟體價
      額十幾萬元，與28萬元有差距，陳小姐不答應，當時沒有
      達成協議，大家要回去，在一樓時我們五人都在現場，涂
      先生有說陳小姐你也是高雄人，我與王北宇也有一起聊天
      ，陳坤廷先離開去開車，王北宇也離開，我與陳小姐要離
      開時，涂先生叫住陳小姐『陳姐，要不然28萬元你扣掉，
      餘額你開出支票，我明天要業務去拿支票。』，後來我跟
      陳小姐就離開」等情（見原審卷第108至第109頁），證人
      即上訴人公司法定代理人乙○○亦證稱：95年10月23日當
      天是談280,000元扣款的事情，原先在丹堤咖啡二樓。一
      直談不好，要離開時，是涂睿珅自己叫伊，說「陳董，28
      萬元就這樣扣掉，餘款你明天開出三張支票，一張貨款開
      95年10月25日，一張保固金96年12月31日，一張佣金支票
      95年10月31日。」，當天從頭到尾都是講280,000元這個
      金額，伊與涂睿珅在一樓談話時，陳坤廷從伊面前走過，
      王北宇在這之前就離開了，支票票載日期、票面金額都是
      涂睿珅告訴伊的等語（見原審卷第104至第105頁），然證
      人劉秀雄與乙○○對於當天究竟是王北宇或陳坤廷先離開
      、證人涂睿珅是否有叫被告法定代理人乙○○開支票，並
      說明票載日期及金額等節之陳述明顯不符，而該二位證人
      證詞更與與兩造公司均無僱佣關係之證人王北宇具結證述
      ：當天聽到金額二十多或是五十多變來變去等情（見原審
      卷第47頁）相違，是證人王北宇、乙○○對於被上訴人同
      意折讓280,000元之證詞，並不可採。
    (2)再者，上訴人所提出之票據收據影本左下方雖有「請簽收
      票款共三件」、「同意扣除$28,000」二行文字之記載，
      且該二行文字下，及票據收據影本右下方，各蓋有被上訴
      人公司圓戳章一枚（見原審卷第36頁），然被上訴人否認
      該二行文字於蓋章時已存在，則自應由上訴人就被上訴人
      蓋章時已有該二行文字之記載一事，負舉證之責。查：
      對於系爭票據收據影本上為何會蓋有二個圓戳章之經過
        ，上訴人法定代理人乙○○於原審證稱：因為後來與涂
        睿珅達成扣款280,000元之協議，所以才會蓋上二個圓
        戳章（見原審卷第69頁），上訴人於答辯狀辯稱：陳坤
        廷就簽名時已存在之同意扣除28萬元字樣辯稱蓋用2次
        公司圓戳章係應被告公司法定代理人要求一事，顯屬無
        稽，因豈有多蓋一次之必要（見原審卷第58頁），於本
        院上訴理由中辯稱：且在前開三張支票影本簽收單上註
        記「請簽收票款共三件」、「營業折讓單」等文字後，
        要求陳坤廷於前開三張支票簽收單上分別蓋用被上訴人
        公司之收款圓戳章，但因陳坤廷向上訴人法代乙○○表
        示不需開立營業銷貨退回或折讓證明單，所以上訴人法
        代乙○○才又將「營業折讓單二件」等文字以立可白塗
        改後更改為「同意扣除$28,000」等文字（見本院卷第
        20頁），依其所辯陳坤廷係一次蓋用二個圓戳章後，上
        訴人始將「營業折讓單二件」以立可白塗去改成「同意
        扣除$28,000」，然上訴人嗣後又改稱：在上開三張支
        票票據收據影本上註記「請簽收票款共三件」、「折讓
        證明單二件」等文字後，要求陳坤廷於前開三張支票票
        據收據影本上蓋用被上訴人公司收款圓戳章印文並簽名
        、書寫日期，但經證人陳坤廷以電話向涂睿珅聯繫後，
        陳坤廷以電話向涂睿珅聯繫後，表示不需開立「折讓證
        明單」，乙○○才又將「折讓證明單二件」等文字以立
        可白塗改後更改為「同意扣除$28,000」，因文字有修
        改，所以要求陳坤廷再於「同意扣除$28,000」下方另
        行蓋用被上訴人公司圓戳章以資確認（見本院卷第66頁
        ），對於蓋二用個圓戳章之經過，前後主張已有矛盾，
        實情是否確實如上訴人所辯，顯有疑異。
      又上訴人於本院審理時提出營業人銷貨退回或折讓證明
        單二紙（見本院卷第24頁），欲證明陳坤廷係因「折讓
        證明單二件」之文字以立可白修改為「同意扣除$28,00
        0」後始在下方蓋圓戳章，辜不論上開折讓證明單為上
        訴人單方所製作，無法證明製作日期及曾於陳坤廷收受
        票據時提出予陳坤廷之事實，況上訴人於原審歷次答辯
        均未提及有開立「折讓單」一事，上訴人法定代理人乙
        ○○甚且證稱：「（你們有無開出折讓單？）沒有」，
        並於訊問完畢後補充證稱：「我沒有開出折讓，可能是
        我的疏忽」（見原審卷第106頁、第111頁），足見其事
        後又於本院辯稱有開立折讓單，顯係因原審判決認定「
        依一般交易慣例，若出賣人同意折讓金額，應會開立銷
        貨或退貨的退回折讓證明單與買受人，並於申報營業稅
        時計入申報」後，始為臨訟更易之詞，並不足採。
      再者，證人陳坤廷於原審證稱：「支票下面的三行字跡
        是被告法代乙○○所寫，我領票時簽名時就有，另二行
        單獨字跡在我領票簽名時並沒有，我不知道何人所寫。
        」、「（為何會蓋二個圓戳章印章？）因為蓋第一個完
        之後，被告法代說不清楚，所以再蓋一個。」（見原審
        卷第42至第43頁），並於本院證稱：「（若第一個章不
        清楚，為何不在同一個章上面重新蓋一次就好了？）因
        為店家沒有印泥，且我怕沒有瞄準會更不清楚，所以我
        就在印章上哈氣於空白處再蓋一次」（見本院卷第51頁
        背面），而系爭票據收據影本，其左下角之圓戳章確實
        較右下角圓戳章墨色為淡，且左下角圓戳章中間之「收
        款專用章」、「THL：00-0000 -0000」等字幾乎無法辯
        識等情，業經本院勘驗上訴人所提之系爭票據收據原本
        無誤，堪認證人陳坤廷證稱左下角第一個章不清楚故才
        又蓋第二個章等證詞為真實。至上訴人雖另辯稱：若陳
        坤廷係因第一次蓋不清楚始蓋第二次，何以不將不清楚
        之印文劃上叉號作廢？左下角之圓戳章何以要與第三張
        支票影本距離達三公分多？且其證詞與被上訴人存證信
        函矛盾云云，然是否將不清楚之印文作廢乃因個人習慣
        而異，而系爭票據收據影本並未指定簽收章之特定位置
        ，於空白處蓋章即生簽收之效力；又被上訴人96年1月
        15 日存證信函雖記載「... 且陳坤廷於支票影本上簽
        明表示收受支票時，該影本上並無同意扣除$28,000之
        記載... 」（見原審卷第78頁），然兩造爭執點既在於
        「是否同意扣除28,000」而非「是否簽收票款共三件」
        ，則被上訴人於存證信函僅就是否有「同意扣除$28,00
        0」文字之記載為爭執，與常情並不相違，亦難以此認
        定被上訴人當時承認系爭票據收據影本上有「請簽收票
        款共三件」之文字記載，遽而認定證人陳坤廷證詞不可
        採信。
    (3)此外，陳坤廷所收回之款項雖非全額，然證人涂睿珅證稱
      ：「收錢一定是根據發票金額全部收回來，我跟他說要全
      部收回來，若有問題能收多少就收多少」、「... 中間我
      們有通過電話，他說對方有部分款項沒付，但有無說是
      28,000元我記不清楚了，我說先收回來再說」（見本院卷
      第53頁），證人陳坤廷證稱：「（當天出發前，涂是否有
      告知你要收多少錢？）他叫我要收總額，全部貨款」、「
      我打給涂總，他說能收多少就收多少，其他爭議款再追討
      」、「能收多少就收多少，以免一毛錢都收不回來」（見
      本院卷第51頁、第52頁），其所證與一般收取欠款之常情
      相符，又上訴人雖於協商隔日就付款，然證人王北宇證稱
      ：「... 離開丹堤咖啡時，有聽到涂總經理向乙○○說先
      把貨款給他，爭議部分再協議... 最後聽到涂先生要求陳
      小姐先把一筆款項給他，有爭議部分再協議」等語（見原
      審卷第47頁至第48頁），證人陳坤廷亦證稱：「... 總經
      理希望將全部貨款收回，有爭議的部份以後再商討，希望
      明天就可以收，乙○○說那明天電話聯絡再去收款」（見
      本院卷第50頁背面），而兩造間無爭議者高達5,456,143
      元，若上訴人就此部分遲不付款，即須給付高額遲延利息
      ，是以上訴人就自認為無爭議之款項於協商隔日先行付款
      ，與常情亦不相違，上訴人以此主張被上訴人同意免除
      28, 000元，顯屬無據。
五、綜上所述，上訴人既無法舉證證明被上訴人同意免除28,000
    元債務，從而被上訴人依買賣暨承攬契約關係，請求上訴人
    給付28,000元，及自起訴狀繕本送達翌日起即96年3月15日
    起至清償日止，按年息百分之5計算之利息，為有理由，應
    予准許。原審為上訴人敗訴之判決，於法並無不合，上訴意
    旨指摘原判決不當，求予廢棄改判，為無理由，應予駁回其
    上訴。
六、本件事證已臻明確，兩造其餘之攻擊或防禦方法，經本院斟
    酌後，認均不足以影響本判決之結果，自無一一詳予論駁之
    必要，併此敘明。
七、據上論結，本件上訴無理由，依民事訴訟法第436條之1第3
    項、第463條、第449條第1項、第78條，判決如主文。
中    華    民    國    97    年    5     月    21    日
        民事第五庭    審判長法  官  薛中興
                            法  官  周祖民
                            法  官  蔡如琪
以上正本係照原本作成
本件不得上訴
中    華    民    國    97    年    5     月    21    日
                            書記官  林孔華


司法院資訊處製作；財團法人民間司法改革基金會備份。
